【裁判字號】    90,台上,3605
【裁判日期】    900614
【裁判案由】    偽造文書
【裁判全文】
最高法院刑事判決                                九十年度台上字第三六○五號
    上訴人  台灣高等法院台中分院檢察署檢察官
    被  告  甲○○
            乙○○
右上訴人因被告等偽造文書案件，不服台灣高等法院台中分院中華民國八十七年五月
五日第二審判決（八十六年度上訴字第二四五一號，起訴案號：台灣台中地方法院檢
察署八十五年度偵字第八九二三、一○七二七號），提起上訴，本院判決如左：
    主  文
原判決關於甲○○部分撤銷，發回台灣高等法院台中分院。
其他上訴駁回。
    理  由
一發回部分：
本件原判決以公訴意旨略稱，被告甲○○自民國八十三年六月二十五日自任會首籌組
每會新台幣（下同）五萬元互助會，冒用林秋梅名義參加一會，並邀張錦鄉參加其中
一會，嗣又以擎昇企業有限公司周芳模不能參加為由，再邀張錦鄉參加一會。同日甲
○○冒用林秋梅名義，以八千五百元搶標，嗣於八十四年四月以後停止標會，計詐騙
張錦鄉活會會款三十萬元。又與共同被告乙○○（已經原審判決無罪確定），共同意
圖為自己不法之所有，基於同一概括之犯意，自八十二年九月一日起，在台中市○○
○街○段四十號八樓之二，佯以乙○○名義，參加張錦鄉任會首之每會三萬元之互助
會二會；於八十三年六月一日，以乙○○名義，參加張錦鄉任會首之每月五萬元互助
會一會；乙○○於八十三年十二月自任會首，籌組每會十萬元互助會，邀張錦鄉參加
一會；乙○○、甲○○於八十三年十一月二十日，參加張福文自任會首每會五萬元之
互助會二會；其中所參加之互助會均已得標，並自八十四年四月以後停標其自任會首
之互助會及拒繳得標死會會款。甲○○復與乙○○自八十四年三月起至八十四年四月
止，在台中市○○路五十二號九樓之四自宅，陸續向張錦鄉詐取借款計六百四十二萬
元；及於八十四年四、五月間，先後五次以其自任董事長、總經理之永泰昶有限公司
名義，簽發支票向周芳模詐借計一百二十五萬元，支票屆期經提示亦均遭退票。因認
被告甲○○牽連犯刑法第二百十條、第二百十六條、第三百三十九條第一項之罪嫌等
情。惟經審理結果，認為不能證明被告犯罪，乃撤銷第一審論處被告甲○○行使偽造
私文書，足以生損害於他人（累犯）罪刑之判決，改判諭知被告甲○○無罪，駁回檢
察官在第二審之上訴。固非無見。
惟查：證據雖已調查而其內容尚未明瞭者，即與未經調查無異，如遽行判決，仍屬應
於審判期日調查之證據而未予調查。原判決以林秋梅到庭證述其有參加被告甲○○招
募之互助會及提出房屋預定買賣合約書證明確係因購屋繳款而標取會款，採信被告甲
○○之「委託標取會款」辯解，因認被告無冒名標取會款之行使偽造私文書情事。惟
依卷內資料，被告於偵查中供稱「林秋梅是伊親戚，互助會是林秋梅自己標取」（見
偵字第八九二三號卷第四十六頁反面最後一行），但被告甲○○卻於原審供稱「林秋
梅委託我幫他標」（見原審卷第三十八頁第一行），前後並不相符，實情究竟如何，
尚欠明瞭。又該互助會係採支票付會款，分次開標，分次付票，一遍完標（見原審卷
第八十二頁），而林秋梅供稱其所標得之會款係拿現金，被告亦稱會錢有給林秋梅，
但不是給支票（見第一審卷第一六○頁第二行，第一五九頁反面倒數第五行）；如果
林秋梅確實參加互助會僅委託被告甲○○標取會款，何以被告未將其他會員交付之會
款支票直接交付，是否另有隱情？饒有研求餘地。原審未予澈查明白，逕認被告甲○
○無冒名標取會款云云，尚嫌速斷。檢察官上訴意旨指摘原判決不當，非無理由，應
認原判決有發回更審之原因。至被告其餘被訴詐欺部分，檢察官起訴意旨指與偽造文
書部分，有裁判上一罪關係，基於審判不可分，自應一併發回。
二駁回部分：
按刑事訴訟法第三百七十六條所列各罪之案件，經第二審判決者，不得上訴於第三審
法院，法有明文。公訴意旨僅指被告乙○○涉犯詐取會款及借款部分，係犯刑法第三
百三十九條第一項詐欺取財罪嫌，並無敘及被告乙○○有共同偽造文書之犯罪事實，
檢察官提起之第二審上訴亦未就乙○○涉犯偽造文書部分予以爭執，原審以不能證明
乙○○犯罪，維持第一審無罪之判決，核屬刑事訴訟法第三百七十六條第四款之案件
。依首開說明，既經第二審判決，自不得上訴於第三審法院，檢察官竟復對此部分提
起上訴，顯為法所不許，應予駁回。
據上論結，應依刑事訴訟法第三百九十七條、第四百零一條、第三百九十五條前段，
判決如主文。
中      華      民      國     九十     年      六      月     十四     日
                              最高法院刑事第十庭
                                  審判長法官  陳  炳  煌
                                        法官  陳  正  庸
                                        法官  韓  金  秀
                                        法官  吳  信  銘
                                        法官  徐  文  亮
      右正本證明與原本無異
                                              書  記  官
中      華      民      國     九十     年      六      月     十九     日


司法院資訊處製作；財團法人民間司法改革基金會備份。
